臺灣板橋地方法院民事判決　　　　　　　100年度簡上字第8號
上　訴　人　郭孝明
訴訟代理人　毛國樑律師
複　代理人　陳佳雯律師
被　上訴人　陳明櫻
訴訟代理人　陳欽賢律師
上列當事人間給付租金等事件，上訴人對於中華民國99年11月18
日臺灣板橋地方法院三重簡易庭99年度重簡字第692號第一審判
決提起上訴，本院於100年4月19日言詞辯論終結，判決如下：
    主  文
上訴駁回。
第二審訴訟費用由上訴人負擔。
    事實及理由
一、被上訴人起訴主張：訴外人蔡豐奇前於民國86年7月8日，將
    其興建門牌號碼新北市○○區○○路476巷20之26號之未辦
    保存登記房屋（下稱系爭房屋），出售予上訴人及訴外人郭
    孝吉兄弟2人，每人各取得2分之1之事實上處分權，上訴人
    並自87年起將系爭房屋出租予原審共同被告李永焜使用，租
    金迄今為每月新台幣（下同）2萬7,000元。嗣郭孝吉於97年
    12月11日，將其就系爭房屋之2分之1事實上處分權讓售予被
    上訴人，被上訴人即應可得每月租金1萬3,500元之收益，迄
    至99年4月止，共計22萬5,000元（即自97年12月12日至31日
    之租金9,000元〈13,500÷30×20＝9,000〉、98年1月至12
    月之租金16萬2,000元〈13,500×12＝162,000元〉、99年1
    月至4月之租金5萬4,000元〈13,500×4=54,000元〉，9,000
    ＋162,000＋54,000＝225,000），爰依不當得利之法律關係
    ，求為命上訴人應給付22萬5,000元及法定遲延利息（原審
    判命上訴人應如數給付，上訴人不服提起上訴，被上訴人於
    本院併主張依上訴人與郭孝吉就共有物管理之合意為請求權
    基礎，請求與不當得利返還請求權擇一為有利被上訴人之判
    決。另原審駁回被上訴人對李永焜先、備位之訴部分，則未
    據被上訴人提起上訴，已告確定），並答辯聲明：上訴駁回
    。
二、上訴人則以：(一)郭孝吉因在外積欠大筆債務，乃與被上訴人
    通謀虛偽而為系爭房屋之買賣，觀諸該買賣標的為未辦理保
    存登記違章建築，權利範圍為2分之1，且並非由郭孝吉占有
    ，被上訴人竟以400萬元價格購買，顯悖於常理，而屬通謀
    虛偽之假買賣行為。(二)按違章建築事實上處分權之讓與，除
    出售合意外，尚以完成現實交付為要件，方發生事實上處分
    權讓與之效力，本件系爭房屋之事實上處分權一直為上訴人
    享有，並出租予李永焜，自無由郭孝吉將系爭房屋交付予被
    上訴人受領，被上訴人即未取得系爭房屋之事實上處分權。
    (三)上訴人與郭孝吉雖共同受讓系爭房屋，惟其後約定上訴人
    有4分之3、郭孝吉有4分之1之事實上處分權，故縱上訴人獲
    有相當租金之不當得利，被上訴人請求之金額22萬5,000元
    ，亦非正確等語，資為抗辯，並上訴聲明：(一)原判決不利於
    上訴人部分廢棄。(二)上開廢棄部分，被上訴人在第一審之訴
    駁回。
三、查蔡豐奇前於86年7月8日，將其興建未辦保存登記之系爭房
    屋出售予上訴人、郭孝吉兄弟，由其2人共同取得之事實上
    處分權，上訴人並自87年起將系爭房屋出租予李永焜使用，
    租金迄今為每月2萬7,000元之事實，為兩造所不爭執，自堪
    信為真實。
四、被上訴人主張上訴人及郭孝吉係各取得系爭房屋之2分之1事
    實上處分權，郭孝吉於97年12月11日，將其事實上處分權讓
    售予被上訴人，被上訴人即應可得每月租金1萬3,500元之收
    益，自得依不當得利之法律關係，請求上訴人返還自97年12
    月11日起至99年4月止相當租金之不當得利22萬5,000元等情
    ，則為上訴人所否認，並以前詞置辯。經查：
  (一)被上訴人主張上訴人、郭孝吉係各取得系爭房屋之2分之1事
    實上處分權，郭孝吉於97年12月11日，將其事實上處分權讓
    售予被上訴人之事實，有86年7月8日建築改良物買賣所有權
    移轉契約書（原審重簡字卷第37頁）、97年12月11日建築改
    良物買賣所有權移轉契約書、契稅申報書、繳款書、房屋稅
    籍證明書在卷可稽（原審重簡調字卷第9至13頁），並經證
    人郭孝吉、朱品瑛夫妻具結證述綦詳（原審重簡字卷第72至
    74頁），已堪信為真實。上訴人雖抗辯郭孝吉與被上訴人係
    通謀虛偽而為系爭房屋事實處分權讓與之假買賣云云，惟未
    積極舉證以實其說，自無可取。上訴人復抗辯郭孝吉並未將
    系爭房屋交付予被上訴人受領，被上訴人即未取得系爭房屋
    之事實上處分權云云，然郭孝吉與被上訴人於上開契約書已
    約明「本建物自立約日期開始，所有租金收入由買受人承受
    ，其他權利如：徵收補償由買受領取之」等語（原審重簡調
    字卷第10頁），可見郭孝吉業已將系爭房屋事實上處分權及
    其他一切權利讓與被上訴人，自包括以其對系爭房屋占有人
    之返還請求權讓與於被上訴人，以代系爭房屋之交付，被上
    訴人顯已合法取得系爭房屋之2分之1事實上處分權。
  (二)證人朱品瑛證稱：「（系爭房屋何人管理？）85年買回來以
    後，郭孝吉和郭孝明共同管理，86年郭孝吉與李永焜先生簽
    租約，87年以後由郭孝明就近與李永焜先生簽租約至今，．
    ．．」、「（什麼時間開始沒有收到系爭房屋租金？）至少
    到96年的年中或年底還有收到支票」、「（證人剛稱87年以
    後是由郭孝明出租管理，是否有委託郭孝明出租系爭房屋給
    李永焜？）86年郭孝明就近簽約，郭孝吉並沒有反對，而且
    有按時收到2分之1的房租，當收到不足的時候有表示要各自
    分開，但是郭孝明還是就近去完成簽約，因為是兄弟所以一
    直是溝通的方式，但都避不見面，只好聲請協調」等語（本
    院卷第37頁），足見上訴人與郭孝吉就系爭房屋共有物管理
    、收益，雖曾有由上訴人具名出租、平均分配租金之合意，
    但於郭孝吉未能收足租金時，即不同意上訴人繼續單獨出租
    系爭房屋，上訴人自是時起仍就郭孝吉系爭房屋2分之1事實
    上處分權部分為出租收益，自屬無法律上原因而受利益，致
    郭孝吉及其繼受人即被上訴人受有損害，被上訴人請求上訴
    人返還自97年12月11日起至99年4月止，按系爭房屋每月租
    金2分之1即1萬3,500元計算之相當租金不當得利22萬5,000
    元（13,500÷30×20＋13,500×16＝225,000），洵屬有據
    。上訴人另抗辯上訴人與郭孝吉其後約定上訴人有4分之3、
    郭孝吉有4分之1之事實上處分權，被上訴人請求不當得利之
    金額並非正確云云，亦未舉證以實其說，所辯仍無可採。
五、從而，被上訴人本於不當得利之法律關係，請求上訴人給付
    22萬5,000元，及自起訴狀繕本送達翌日即99年5月14日起至
    清償日止，按年息百分之5計算之利息，自屬應予准許（被
    上訴人於本院併主張數請求權基礎，請求擇一為有利判決，
    因其不當得利部分已有理由，其餘即無庸審究）。原審就上
    開應予准許部分，所為上訴人敗訴之判決，並無不合，上訴
    論旨指摘原判決此部分不當，求予廢棄改判，為無理由。
六、兩造其餘之攻擊或防禦方法及未經援用之證據，經本院斟酌
    後，認為均不足以影響本判決之結果，自無逐一詳予論駁之
    必要，併此敘明。
七、據上論結，本件上訴為無理由，依民事訴訟法第436條之1第
    3項、第449條第1項、第78條，判決如主文。
中    華    民    國   100    年    5     月    3     日
                  民事第二庭    審判長法  官  陳麗玲
                                      法  官  吳振富
                                      法  官  連士綱
以上正本證明與原本無異。
本判決不得上訴。
中    華    民    國   100    年    5     月    3     日
                                      書記官  吳俞玲